【裁判字號】    91,再易,125
【裁判日期】    920129
【裁判案由】    返還不當得利
【裁判全文】
臺灣高等法院民事判決                            九十一年度再易字第一二五號
      再審原  告  正中法稅徵信有限公司
      法定代理人  劉翰林
      再審被  告  合作金庫銀行股份有限公司
      法定代理人  梁成金
右當事人間返還不當得利事件，再審原告對於中華民國本院九十年度再易字第一○五
號確定判決提起再審之訴，本院判決如左：
    主    文
再審之訴駁回。
再審訴訟費用由再審原告負擔。
    事實及理由
一、本件再審原告主張：(一)本件再審確定判決即本院九十年度再易字第一○五號判決
    固以「．．綜上所述，再審原告以原確定判決有民事訴訟法第四百九十七條、四
    百九十六條第一項第一款規定之再審事由，提起本件再審之訴，為無理由，應予
    駁回。」惟未於判決書內明示其判決之結果究適用何一法規，且從判決書中又不
    能明瞭再審確定判決究適用何法規而以無理由駁回再審之訴，是再審確定判決顯
    不合法律規定，自有民事訴訟法第四百九十六條第一項所謂判決不適用法規之再
    審事由。(二)本件原確定判決（即本院九十年度上易字第三一０號確定判決）確認
    ：「如未對執行法院製作未列入優先分配之分配表聲明異議或提起分配表異議之
    訴爭執，自不得再於分配表確定後，爭執其優先分配權，並以不當得利之法律關
    係，推翻原已確定之分配表之效力，而請求受分配者應返還所受分配之金額。」
    乙節，適用強制執行法第三十九條、第四十一條、第四十條第二項、第九十八條
    第三項、第三十四條第二、三、四項所定之法理顯有錯誤，且屬消極不適用民事
    訴訟法第二百四十七條、民法第一百七十九條規定，更與最高法院六十二年度台
    上字第一八九三號判例、五十四年台上第二三九一號判例、十八年台上字第一一
    九二號判例、六十五年台上字第一三八號判例見解抵觸。惟原再審確定判決竟認
    原確定判決此部分「並未違反現行法規，亦未背於任何司法院大法官會議之解釋
    或最高法院之判例，非屬民事訴訟法第四百九十六條第一項第一款所謂適用法規
    顯有錯誤之情形」，即有民事訴訟法第四百九十六條第一項第一款所謂適用法規
    顯有錯誤之情形。(三)查依原確定判決（即本院九十年度上易字第三一０號確定判
    決）所認定之事實，並無適用最高法院六十六年度台上字一○九七號判例及最高
    法院七十六年度第六次民事庭會議決議之餘地，原確定判決竟予適用，其判決適
    用法規顯有錯誤。再審確定判決竟認原確定判決無有適用法規顯有錯誤之事由，
    而駁回再審原告該次再審之訴，顯有違誤。再審原告自得依民事訴訟法第四百九
    十八條「為判決基礎之裁判，如有前二條所定之情形者，得據以對該判決提起再
    審之訴」之規定，或依民事訴訟法第四百九十六條第一項對原再審確定判決提起
    再審之訴各等語，求為判決：(一)再審確定判決即本院九十年度再易字第一○五號
    確定判決、原確定判決即本院九十年度上易字第三一０號確定判決及第一審判決
    即台灣士林地方法院九十年度訴字第四一六號判決均廢棄。(二)確認臺灣雲林地方
    法院民事執行處八十八年度民執癸字第二八七四號執行事件，再審被告所有債權
    新臺幣（下同）七十八萬七千七百四十七元之優先受償權之法律關係不存在。(三)
    再審被告應給付許仕怡七十八萬七千七百四十七元，及自起訴狀繕本送達再審被
    告翌日起至清償日止，按週年利率百分之五計算之利息，並由再審原告代位受領
    之判決。
二、按民事訴訟法第四百九十六條第一項第一款所謂適用法規顯有錯誤，應以確定判
    決違背法規或現存判例解釋者為限，若在學說上諸說併存尚無法規判解可據者，
    不得指為用法錯誤，最高法院五十七年台上字第一０九一號著有判例可資參照。
    次按有關強制執行分配表之聲明異議及分配表異議之訴之相關程序係規定於強制
    執行法第三十九條、四十一條，惟就債權人未於分配期日前對分配表異議，執行
    法院依原分配表實施分配後，可否主張分配表之債權，與實體法規不合，依不當
    得利請求受分配之債權人返還之問題，強制執行法並無明文規定，實務上亦未有
    明確之見解，學說上則諸說併存。是原再審確定判決認原確定判決依其就此問題
    所為「執行法院製作之分配表，足因債權人或債務人未聲明異議，而生債權之分
    配請求權確定之效力，因之，依法原應受優先分配之債權人，如未對執行法院製
    作未列入優先分配之分配表聲明異議或提起分配表異議之訴爭執，自不得再於分
    配表確定後，爭執其優先分配權，並以不當得利之法律關係，推翻原已確定之分
    配表之效力，而請求受分配者應返還所受分配之金額」之法律見解，而為判決，
    即非適用法規顯有違誤，即無不合。雖再審原告認原確定法院依此見解，而認其
    訴請確認再審被告之優先債權不存在及請求再審被告返還不當得利為無理由，乃
    消極不適用民事訴訟法第二百四十七條、民法第一百七十九條規定，更與最高法
    院六十二年度台上字第一八九三號判例、五十四年台上第二三九一號判例、十八
    年台上字第一一九二號判例、六十五年台上字第一三八號判例見解抵觸。然查最
    高法院六十二年度台上字第一八九三號判例意旨雖謂「兩造既經訴訟，被上訴人
    應徵之土地增值稅，應否優先於上訴人之抵押債權以獲清償，上訴人自應受上開
    訴訟確定判決之拘束，今既判決確定被上訴人勝訴，則上訴人前由法院依分配表
    受領之系爭款項，即成為無法律上之原因而受領，是其受領時雖有法律上之原因
    ，而其後已不存在，仍屬民法第一百七十九條後段之不當得利，被上訴人既因而
    受有損害，依不當得利之法律關係請求返還，自屬正當。」惟查該判例具體案情
    係為債權人已對分配表合法聲明異議並提起異議之訴，其後分配表異議之訴獲得
    勝訴終局判決之情形，核與本件債權人未依法對分配表聲明異議並提出分配表異
    議之訴，執行法院依原分配表實施分配後，可否依不當得利法則請求受分配之債
    權人返還之問題有間。而最高法院五十四年台上字第二三九一判例係謂：「破產
    人在破產宣告前以其不動產為他人設定抵押權，經破產管理人依破產法第七十八
    條之規定訴請撤銷，此項形成判決，於拍賣抵押物之強制執行程序終結後始告確
    定，雖對拍定人或承受人不生任何效力，然對債權人所受優先受償之利益，其法
    律上之原因即難謂仍存在，破產管理人依民法第一百七十九條之規定，訴請返還
    其利益，要非法所不許。」顯見其案情亦與本件不同，是本件並無適用最高法院
    六十二年度台上字第一八九三號判例及五十四年台上字第二三九一判例之餘地。
    又原確定法院既依其法律見解，認「執行法院製作之分配表，足因債權人或債務
    人未聲明異議，而生債權之分配請求權確定之效力」，則依此已確定分配請求權
    之分配表受分配之債權人，其受領分配即非屬無法律上原因，自無適用民法一百
    七十九條、最高法院十八年台上字第一一九二號判例「凡無法律上之原因而因他
    人之給付受利益，致他方受損害，應負歸還其利益之義務」及最高法院六十五年
    台上字第一三八號判例「民法第一百七十九條規定之不當得利，凡無法律上之原
    因，而一方受利益，致他方受損害，即可成立。至損益之內容是否相同，及受益
    人對於受損人有無侵權行為」意旨之餘地。從而，原確定判決未適用上開法條、
    判例見解，而依其上開「執行法院製作之分配表，足因債權人或債務人未聲明異
    議，而生債權之分配請求權確定之效力」之法律見解而為裁判，難謂用法顯有錯
    誤。而原再審確定判決認原確定判決此部分用法並無違誤，而認原確定判決此部
    分判決並無再審原告主張之適用法規顯有錯誤之再審事由，再審之訴為無理由，
    予以駁回，亦無適用法規顯有錯誤之情事，再審原告據以提起再審之訴，顯無理
    由。
三、查再審原告另主張依原確定判決（即本院九十年度上易字第三一０號確定判決）
    所認定之事實，並無適用最高法院六十六年度台上字第一○九七號判例及最高法
    院七十六年度第六次民事庭會議決議之餘地，原確定判決竟予適用，其判決適用
    法規顯有錯誤。再審確定判決竟認原確定判決就此部分無有適用法規顯有錯誤之
    事由，而駁回再審原告該次再審之訴，顯有違誤，其自得依民事訴訟法第四百九
    十八條「為判決基礎之裁判，如有前二條所定之情形者，得據以對該判決提起再
    審之訴」之規定，或依民事訴訟法第四百九十六條第一項對原再審確定判決提起
    再審之訴云云。惟
(一)、按民事訴訟法第四百九十八條所謂為判決基礎之裁判，指確定之終局判決，係以
    有再審事由之裁判為根據，若無此裁判，其終局判決之結果，即非如此者而言，
    是同一案件之終局確定判決，應非此之所謂為再審確定判決基礎之裁判。查本件
    再審原告主張依原確定判決（即本院九十年度上易字第三一０號確定判決）所認
    定之事實，並無適用最高法院六十六年度台上字一○九七號判例及最高法院七十
    六年度第六次民事庭會議決議之餘地，原確定判決竟予適用，其判決適用法規顯
    有錯誤，並認依此其自得依民事訴訟法第四百九十八條「為判決基礎之裁判，如
    有前二條所定之情形者，得據以對該判決提起再審之訴」之規定，提起本件再審
    之訴云云，核其意旨，其所指為原再審確定判決（即本院九十年度再易字第一○
    五號判決）基礎之有再審事由之裁判係指同一案件之原確定判決（即本院九十年
    度上易字第三一０號確定判決），依上開說明，即與民事訴訟法第四百九十八條
    所指情形不符，其此部分再審之訴，顯無理由，應予駁回。
(二)、次查，本件原確定判決經審酌抵押權設定契約書、土地登記簿謄本，認定訴外人
    林斛春即債務人向再審被告借得之一百五十萬元本息，為系爭二抵押權效力所及
    。而最高法院六十六年度台上字第一０九七判例係謂：「所謂最高限額之抵押契
    約，係指所有人提供抵押物，與債權人訂立在一定金額之限度內，擔保現在已發
    生及將來可能發生之債權之抵押權設定契約而言。此種抵押權所擔保之債權，除
    訂約時已發生之債權外，即將來發生之債權，在約定限額之範圍內，亦為抵押權
    效力所及。雖抵押權存續期間內已發生之債權，因清償或其他事由而減少或消滅
    ，原訂立之抵押契約依然有效，嗣後在存續期間內陸續發生之債權，債權人仍得
    對抵押物行使權利。此種抵押契約定有存續期間者，訂立契約之目的，顯在擔保
    存續期間內所發生之債權，凡在存續期間所發生之債權，皆為抵押權效力所及」
    而最高法院七十六年度第六次民事庭會議決議則為：「當事人間某筆債權是否列
    入渠等間設定之最高限額抵押權擔保範圍內，應依當事人間之約定認定之，此與
    普通抵押權須先有債權後設定抵押權，何筆債權為抵押權所擔保之債權甚為明確
    之情形迥然不同；再按關於最高限額抵押權所擔保之債權，如未於土地登記簿一
    一記載，應以抵押權人聲請登記時提出之最高限額抵押權設定契約書，視為登記
    簿之附件，在該契約書上記載之該抵押權所擔保之債權，均認為抵押權效力之所
    及」，則本件原確定判決依最高法院七十六年度第六次民事庭會議決議及最高法
    院六十六年度台上字第一０九七判例意旨，審酌抵押權設定契約書、土地登記簿
    謄本，認定訴外人林斛春即債務人向再審被告借得之一百五十萬元本息，為系爭
    二最高限額抵押權效力所及，並無不合，即無不應適用而適用之適用法規顯有錯
    誤之情事。從而，原再審確定判決認原確定判決此部分適用法規並無違誤，再審
    無理由，駁回再審原告該次再審之訴，適用法規並無違誤，故本件再審原告執以
    認再審確定判決此部分有民事訴訟法第四百九十六條第一項第一款規定之再審事
    由，顯無理由。
四、末查，依原再審確定判決理由之記載內容，可知其係以「無再審理由」為由駁回
    該再審之訴。而以無再審理由判決駁回者，民事訴訟法並未規定其依據之法條，
    實務上於此情形均未引其訴訟法上之依據，是再審原告謂原再審確定判決未於判
    決書內明示其判決之結果究適用何一法規，且從判決書中又不能明瞭再審確定判
    決究適用何法規而以無理由駁回再審之訴，是再審確定判決顯不合法律規定而有
    民事訴訟法第四百九十六條第一項第一款之再審事由云云，亦顯無理由。
五、綜上所述，再審原告以原確定判決有民事訴訟法第四百九十八條、第四百九十六
    條第一項第一款規定之再審事由，提起再審之訴顯無再審理由，爰不經言詞辯論
    ，逕以判決駁回之。
據上論結，本件再審之訴顯無理由，依民事訴訟法第五百零二條第二項、第七十八條
，判決如主文。
中      華      民      國    九十二    年      一      月   二十九     日
                              民事第八庭
                                  審判長法  官  鄭  三  源
                                        法  官  郭  松  濤
                                        法  官  王  淇  梓
右正本係照原本作成。
不得上訴。
中      華      民      國    九十二    年      一      月    三十      日
                                        書記官  張  美  華


司法院資訊處製作；財團法人民間司法改革基金會備份。
